ACORDAO-COMPLETO-2577260

ACÓRDÃO 3198/2023 ATA 12/2023 - SEGUNDA CÂMARA

VISTOS, relatados e discutidos estes autos de processo de aposentadoria de ex-servidora do Instituto Federal de Educação, Ciência e Tecnologia da Paraíba,
ACORDAM os Ministros do Tribunal de Contas da União, reunidos em Sessão da Segunda Câmara, diante das razões expostas pelo relator e com fundamento na Constituição Federal, art. 71, III, IX, e na Lei 8.443/1992, arts. 1º, V, e 39, II, em:
9.1. considerar ilegal o ato de aposentadoria de Maria de Fátima Pereira Melo, negando-lhe registro;
9.2. dispensar a devolução dos valores indevidamente recebidos em boa-fé, nos termos do Enunciado 106 da Súmula de Jurisprudência desta Corte;
9.3. determinar ao Instituto Federal de Educação, Ciência e Tecnologia da Paraíba que adote as seguintes providências:
9.3.1. dê ciência do inteiro teor desta deliberação à interessada, no prazo de 15 (quinze) dias, e faça juntar o comprovante de notificação nos 15 (quinze) dias subsequentes;
9.3.2. suspenda os pagamentos realizados com base no ato ora impugnado no prazo de 15 (quinze) dias, contados a partir da notificação, sob pena de responsabilidade solidária da autoridade administrativa omissa;
9.3.3. cadastre novo ato, livre das irregularidades apontadas, submetendo-o ao TCU no prazo de trinta dias; e
9.4. dar ciência desta deliberação ao Instituto Federal de Educação, Ciência e Tecnologia da Paraíba.

Análise de ato de concessão de aposentadoria.

Segunda Câmara

3. Interessada: Maria de Fátima Pereira Melo (XXX.156.654-XX).

13.1. Ministros presentes: Aroldo Cedraz (na Presidência) e Augusto Nardes (Relator).
13.2. Ministro-Substituto convocado: Marcos Bemquerer Costa.

AUGUSTO NARDES

Adoto como relatório, com os ajustes de forma cabíveis, a instrução transcrita a seguir, a qual foi elaborada no âmbito da então Secretaria de Fiscalização de Integridade de Atos e Pagamentos de Pessoal e de Benefícios Sociais - Sefip, e cujo encaminhamento contou com a anuência do dirigente daquela unidade técnica e do Ministério Público junto ao TCU (peças 5 a 7) :
	"INTRODUÇÃO
Trata-se de ato de concessão inicial de aposentadoria, submetido, para fins de registro, à apreciação do Tribunal de Contas da União (TCU) , de acordo com o art. 71, inciso III, da Constituição Federal.  O ato foi cadastrado e disponibilizado ao TCU por intermédio do Sistema e-Pessoal, na forma do art. 2º e 4º da Instrução Normativa TCU 78/2018.
O ato desse processo pertence às seguintes unidades:
Unidade emissora: Instituto Federal de Educação, Ciência e Tecnologia da Paraíba.
Unidade cadastradora:  Instituto Federal de Educação, Ciência e Tecnologia da Paraíba.
Subunidade cadastradora: CAMPUS SOUSA.
	EXAME TÉCNICO
	Procedimentos aplicados
Os procedimentos para exame, apreciação e registro de atos de pessoal encontram-se estabelecidos na Instrução Normativa TCU 78/2018 e na Resolução TCU 206/2007. Essas normas dispõem que os atos de pessoal disponibilizados por meio do e-Pessoal devem ser submetidos previamente a críticas automatizadas, com base em parâmetros predefinidos.
As críticas das informações cadastradas na etapa de coleta do ato foram elaboradas e validadas levando-se em conta as peculiaridades de cada ato. Os itens verificados nessa etapa são inerentes a dados cadastrais, fundamentos legais, mapa de tempo, ficha financeira, assim como eventuais ocorrências de acumulação. Trata-se de verificações abrangentes, minuciosas e precisas e sem a necessidade de ação humana e, portanto, menos suscetível a falhas. As críticas aplicadas estão discriminadas no sistema, no Menu e-Pessoal, opção 'Crítica', que podem ser acessadas mediante concessão de perfil específico a servidores do TCU responsáveis pela análise.
Além das críticas automatizadas, há verificação humana adicional no caso de haver alertas do sistema ou informações não formatadas, como esclarecimentos do gestor ou do controle interno.  
As críticas também consideram os registros do Sistema Integrado de Administração de Recursos Humanos (Siape) . O Siape disponibiliza informações atualizadas sobre as parcelas que integram os proventos, diferentemente, portanto, do e-Pessoal, que informa as parcelas no momento do registro do ato. 
Essa confrontação com o Siape fornece uma visão atual e verdadeira da situação, o que permite descaracterizar irregularidades e inconsistências que, embora constantes do e-Pessoal, já foram corrigidas.
As verificações detectadas no ato encontram-se discriminadas na aba de pendências do ato no sistema e-Pessoal, bem como no espelho do ato contemplado por esta instrução.
	Exame das Constatações
Ato: 46101/2019 - Inicial - Interessado (a) : MARIA DE FATIMA PEREIRA MELO  
Parecer do Controle Interno: considerar o ato Legal.
Constatações e análises: 
1.1.1. Houve o registro de rubrica com 'Denominação para análise do TCU' = Complemento de soldo, vencimento, subsídio, proventos, etc.
Justificativa do Gestor de Pessoal: Não há. Verificação efetuada no âmbito do TCU.
Análise do Controle Interno: Não há. Verificação efetuada no âmbito do TCU.
Análise da Equipe Técnica: Ilegal
A rubrica 'complemento de soldo, vencimento, subsídio, proventos etc.' refere-se ao Vencimento Básico Complementar, instituído com base no §2º, do artigo 15, da Lei 11.091/2005, cujo valor não foi absorvido corretamente.
De acordo com o § 2º do art.15 da Lei 11.091/2005, o valor inicial da rubrica 'VENC.BAS.COMP.ART.15 L11091/05' deve ser igual ao somatório do vencimento básico, da Gratificação Temporária - GT e da Gratificação Específica de Apoio Técnico-Administrativo e Técnico-Marítimo às Instituições Federais de Ensino - GEAT, considerados no mês de dezembro de 2004, subtraindo-se desse resultado o vencimento básico no momento do enquadramento previsto pela mesma lei.
Dados extraídos do Siape indicam que, em dezembro de 2004, o provento básico, acrescido da GT e da GEAT, era de R$ 2.280,65.
Em maio de 2005 (mês da implantação dos novos valores fixados pela Lei 11.091/2005) , o vencimento básico do cargo da servidora foi alterado para R$ 1.654,26, mais a parcela relativa ao vencimento básico complementar da Lei 11.091/2005 (VBC) no valor de R$ 626,35, totalizando R$ 2.280,61 o que demonstra a regularidade do valor inicial da rubrica.
Em janeiro de 2006, o vencimento básico passou para R$ 1.957,75 e a rubrica relativa ao vencimento básico complementar foi reduzida corretamente para R$ 322,85.
Em dezembro de 2007, o vencimento básico passou a R$ 2.176,89, e o vencimento básico complementar reduziu para R$ 252,37, quando deveria ter sido reduzido para R$ 103,71.
Em abril de 2008, com a edição do 'regulamento específico' (cf. art. 15, § 4º) , deu-se a efetivação do enquadramento por nível de capacitação, previsto no inciso III do art. 26 da Lei, enquadramento esse que encerrou a implantação gradual do plano de carreira e, por força do art. 15, § 3º, da norma, também deveria ensejar a absorção da parcela complementar. E esse também é o entendimento do Tribunal (Acórdão 2069/2017-TCU-Primeira Câmara, de relatoria do Ministro Benjamin Zymler) .
O primeiro acréscimo subsequente, já sem impacto sobre a parcela complementar, apenas ocorreu com a edição da Lei 11.784/2008, cujos efeitos financeiros tiveram início em maio/2008.
Assim, em abril de 2008, o vencimento básico do servidor continuou no valor de R$ 2.176,89, entretanto, o valor da rubrica de VBC continuou a ser paga no valor de R$ 252,37, quando deveria ser de 103,71 (contracheques anexados ao ato) .
Desta forma, observa-se que o valor da rubrica VBC da Lei 11.091/2005 está irregular, pois não foi corretamente absorvido.
1.1.2. Tempo de serviço público até 08/03/1999 (anuênio) informado na aba 'Mapa de tempo' (13) é menor que o valor da proporção (13,39%) efetivamente paga (Valor pago da rubrica 'Adicional por Tempo de Serviço'/ Valor da rubrica 'Provento Básico/Vencimento básico'.
Justificativa do Gestor de Pessoal: Não há. Verificação efetuada no âmbito do TCU.
Análise do Controle Interno: Não há. Verificação efetuada no âmbito do TCU.
Análise da Equipe Técnica: Ilegal
Os anuênios foram calculados no percentual de 13%, considerando-se a soma das rubricas provento básico e vencimento básico complementar (VBC do art. 15 da Lei 11.091/2005) .
A rubrica VBC não foi corretamente absorvida e ao servir de base de cálculo do adicional de tempo de serviço, proporciona o pagamento dos anuênios em valor maior que o devido.
1.1.3. Houve o registro de pelo menos uma rubrica com 'Denominação para análise pelo TCU = Vantagem de caráter pessoal (82106 - VPNI ART.62-A LEI 8112/90 - AT (Vantagem de caráter pessoal - VPNI art. 62-A Lei 8.112/90) - R$ 132,26) .
Justificativa do Gestor de Pessoal: Não há. Verificação efetuada no âmbito do TCU.
Análise do Controle Interno: Não há. Verificação efetuada no âmbito do TCU.
Análise da Equipe Técnica: Legal
A concessão da vantagem de quintos ou décimos está em consonância com a jurisprudência deste Tribunal e os critérios das Leis 8.911/1994 e 9.624/1998 (os períodos anteriores a 8/4/1998 são suficientes para a incorporação da vantagem de quintos) .
1.1.4. Houve o registro de pelo menos uma rubrica com 'Denominação para análise pelo TCU = Decisão judicial (15277 - DECISAO JUDICIAL TRAN JUG AT. (Decisão judicial - Outros) - R$ 87,01) .
Justificativa do Gestor de Pessoal: Não há. Verificação efetuada no âmbito do TCU.
Análise do Controle Interno: Não há. Verificação efetuada no âmbito do TCU.
Análise da Equipe Técnica: Ilegal
Trata-se de rubrica de decisão judicial referente aos 3,17% (URV) , que já deveria ter sido absorvida, conforme jurisprudência desta Corte de Contas (Acórdão 3511/2013-TCU-Plenário, Ministro-Relator Aroldo Cedraz; 3.368/2014-TCU-Plenário, Ministro-Relator Benjamin Zymler; e 10.661/2015-TCU-2ª Câmara, Ministra-Relatora Ana Arraes) .
O quadro resumo de ocorrências e, quando for o caso, o detalhamento da norma legal e da jurisprudência para as inconsistências acima elencadas encontra-se no anexo II dessa instrução. 
	[...] CONCLUSÃO
A abrangência e a profundidade das verificações levadas a efeito fundamentam convicção de que o ato inicial 46101/2019 pode ser apreciado pela ilegalidade, em razão das irregularidades apontadas no item Exame das Constatações desta instrução, que representam afronta à legislação e à jurisprudência de referência
	PROPOSTA DE ENCAMINHAMENTO
Ante o exposto, com fundamento no art. 71, inciso III, da Constituição Federal, no art. 1º, inciso V, e art. 39, incisos I e II, da Lei 8.443/1992, no art. 260 do Regimento Interno do Tribunal de Contas da União, propõe-se: 
Considerar ILEGAL e recusar registro do ato de Aposentadoria 46101/2019 - Inicial de MARIA DE FATIMA PEREIRA MELO do quadro de pessoal do órgão/entidade Instituto Federal de Educação, Ciência e Tecnologia da Paraíba, com base nos arts. 71, inciso III, da Constituição Federal, 1º, inciso V, e 39, inciso II, da Lei 8.443/1992 e 260, § 1º, do Regimento Interno.
Com fulcro no art. 262, caput, do Regimento Interno deste Tribunal, determinar ao órgão/entidade Instituto Federal de Educação, Ciência e Tecnologia da Paraíba que: 
informe o teor do acórdão que vier a ser prolatado, encaminhando ao TCU, no prazo de trinta dias, comprovante da data de ciência pela interessada, nos termos do art. 4º, § 3º, da Resolução TCU 170/2004.
emita novo ato, livre da irregularidade ora apontada, em substituição ao ato de Aposentadoria de MARIA DE FATIMA PEREIRA MELO, submetendo-o à nova apreciação por este Tribunal, na forma do art. 260, caput, também do Regimento.
faça cessar todo e qualquer pagamento relativo ao ato impugnado de MARIA DE FATIMA PEREIRA MELO, no prazo máximo de quinze dias, contados da ciência da decisão deste Tribunal, sob pena de ressarcimento das quantias pagas após essa data pelo responsável.
dispense a devolução dos valores indevidamente recebidos de boa-fé até a data da ciência do órgão/entidade Instituto Federal de Educação, Ciência e Tecnologia da Paraíba, do acórdão que vier a ser proferido, com base no Enunciado 106 da Súmula da Jurisprudência do TCU.
dê ciência, no prazo de quinze dias, contados da notificação, do inteiro teor desta deliberação à interessada, alertando-a de que o efeito suspensivo proveniente da interposição de eventuais recursos junto ao TCU não a exime da devolução dos valores percebidos indevidamente, caso o recurso não seja provido."
	
	É o Relatório.

não há.

Procurador Júlio Marcelo de Oliveira.

PESSOAL. APOSENTADORIA. PAGAMENTO IRREGULAR DO VENCIMENTO BÁSICO COMPLEMENTAR DO ART. 15 DA LEI 11.091/2005. ILEGALIDADE. DETERMINAÇÕES.

APOSENTADORIA (APOS)

Unidade de Auditoria Especializada em Pessoal (AudPessoal).

Trata-se de ato de aposentadoria de Maria de Fátima Pereira Melo, ex-servidora do Instituto Federal de Educação, Ciência e Tecnologia da Paraíba.
2.	A Unidade de Auditoria Especializada em Pessoal (AudPessoal) concluiu, com o aval do Ministério Público junto ao TCU (MPTCU) , pela ilegalidade do ato, em razão do pagamento irregular da parcela Vencimento Básico Complementar, decorrente do art. 15 da Lei 11.091/2005, não absorvida de acordo com a referida Lei, bem como em razão do cálculo do Adicional por Tempo de Serviço sobre a referida parcela e do percebimento de rubrica de decisão judicial referente aos 3,17% (URV) , que já deveria ter sido absorvida.
3.	Manifesto, desde já, minha concordância com as análises dos pareceres uniformes da unidade técnica e do MPTCU e adoto seus fundamentos como razões de decidir.
4.	De fato, trata-se, o Vencimento Básico Complementar, de rubrica criada como parcela complementar de caráter temporário, pela Lei 11.091/2005, que previa, no § 3º do art. 15, a sua absorção por ocasião da reorganização ou reestruturação da carreira ou tabela remuneratória. 
5.	Posteriormente, as disposições das Leis 11.784/2008 e 12.772/2012 estabeleceram, realmente, a não absorção de eventual resíduo da VBC. Mas seus efeitos foram expressamente limitados aos aumentos remuneratórios promovidos por aqueles normativos (maio/2008 a julho/2010, no primeiro caso, e março/2013 a março/2015, no segundo) .
6.	Assim, pelo que dispôs a própria Lei 11.091/2005, a elevação do vencimento básico ocorrida posteriormente à sua edição deveria ter acarretado a absorção do VBC, antes mesmo de 2008. Como tal absorção não ocorreu, está ilegal o seu pagamento, bem como os reflexos decorrentes, no pagamento do Adicional por Tempo de Serviço.
7.	Destaco, em reforço a essas ponderações, que o tema foi objeto do recente Acórdão 71/2023-TCU-Primeira Câmara, relator o Ministro Benjamin Zymler, no âmbito do qual foi publicado o seguinte enunciado:
"1. A parcela 'VBC, decorrente da aplicação do art. 15 da Lei 11.091/2005, foi criada com o fim de antecipar, para os antigos servidores, os efeitos financeiros que decorreriam da gradual implantação da reestruturação remuneratória prevista na lei. 
2. Seu pagamento não decorria, necessariamente, de decesso remuneratório, bastando, para tanto, que o novo vencimento básico fosse inferior ao somatório do antigo vencimento básico, acrescido das gratificações GT e GEAT. 
3. A Lei 11.091/2005 previu a absorção da rubrica 'por ocasião da reorganização ou reestruturação da carreira ou tabela remuneratória, inclusive para fins de aplicação da tabela' remuneratória por ela instituída. 
4. O aumento remuneratório decorrente da implantação da nova tabela de vencimento da Lei 11.091/2005, inclusive o decorrente do enquadramento por nível de qualificação, impõe a absorção da parcela VBC. 
5. Os aumentos remuneratórios decorrentes das Leis 11.784/2008, 12.772/2012 e 13.325/2016, não alteram o valor de eventual resíduo da parcela VBC, se houver, em razão das expressas vedações legais ali contidas."
8. 	Em relação a rubrica de decisão judicial referente aos 3,17% (URV) , a jurisprudência deste Tribunal (a exemplo do Acórdão 1857/2003-TCU-Plenário, relator Ministro Adylson Motta, confirmado pelo Acórdão 961/2006-TCU-Plenário, relator Ministro Walton Alencar Rodrigues) é firme no sentido de considerar ilegais os atos que contemplem parcelas relativas a planos econômicos, mesmo diante de eventual decisão judicial favorável à continuidade do benefício, porquanto os pagamentos da espécie não se incorporam à remuneração em caráter permanente, dada sua natureza de antecipação salarial, conforme o Enunciado 322 da Súmula do TST.
9. 	Igualmente pacífica a jurisprudência no âmbito do STJ e do STF sobre o tema. Em várias oportunidades foi confirmado o entendimento de que alterações posteriores no regime de vencimentos devem absorver as vantagens decorrentes de decisões judiciais cujo suporte fático já se tenha exaurido, resguardada a irredutibilidade remuneratória (e.g., MS 13.721-DF/STJ, MS 11.145-DF/STJ, RE 241.884-ES/STF, RE 559.019-SC/STF, MS 26.980-DF/STF) .
10. 	Sendo assim, a ação judicial que fundamenta o pagamento de tal parcela não afasta a necessidade de progressiva redução dos valores percebidos a título de URV à medida em que foram implantadas novas tabelas remuneratórias dos servidores do órgão. 
Ante o exposto, VOTO no sentido de que seja aprovado o Acórdão que ora submeto a este Colegiado.
TCU, Sala das Sessões, em 2 de maio de 2023.
Ministro JOÃO AUGUSTO RIBEIRO NARDES
Relator